【裁判字號】    98,上,669
【裁判日期】    981020
【裁判案由】    返還不當得利
【裁判全文】
臺灣高等法院民事判決                   98年度上字第669號
上  訴  人  乙○○
訴訟代理人  陳鄭權律師
複代  理人  何豐行律師
被上  訴人  財團法人臺灣省桃園縣中華福音道路德會仁愛堂區
            會
法定代理人  甲○○
訴訟代理人  陳慶瑞律師
            許明桐律師
上列當事人間返還不當得利事件，上訴人對於中華民國98年5月8
日臺灣桃園地方法院97年度訴字第402 號第一審判決提起上訴，
並為訴之追加，本院於98年10月6日言詞辯論終結，判決如下：
    主  文
上訴及追加之訴均駁回。
第二審及追加訴訟費用由上訴人負擔。
    事實及理由
一、按在第二審為訴之變更或追加，非經他造同意不得為之。但
    請求之基礎事實同一者，不在此限，此觀民事訴訟法第446
    條第1項、第255條第1項第2款規定自明。所謂請求之基礎事
    實同一，係指變更或追加之訴與原訴之主要爭點有其共同性
    ，各請求利益之主張在社會生活上可認為同一或關連，而就
    原請求之訴訟及證據資料，於審理繼續進行在相當程度範圍
    內具有同一性或一體性，得期待於後請求之審理予以利用，
    俾先後兩請求在同一程序得加以解決，避免重複審理，進而
    為統一解決紛爭者，即屬之。查本件上訴人於原審主張伊為
    被上訴人墊繳土地增值稅共新臺幣 (下同）828萬5,147元，
    被上訴人雖已清償，並支付94年11月30日至96年10月11日之
    利息，然尚有自伊代墊之翌日起至94年11月29日止之利息共
    546萬8,197元尚未清償，爰依民法第546條第1項、民法第17
    9條規定，請求被上訴人給付伊546萬8,197 元。嗣於本院審
    理中，另追加無因管理之法律關係，及自訴狀繕本送達翌日
    起至清償日止，年息5%計算之遲延利息。被上訴人雖不同意
    上訴人為訴之追加，惟上訴人追加之訴之審理，與原訴均本
    於上訴人為被上訴人墊繳增值稅款之同一原因事實，且就原
    請求所主張之事實及證據資料得以利用，避免上訴人於原訴
    敗訴後再行提起，重複審理，而得於本訴中統一解決紛爭，
    徵諸前開說明，亦應許上訴人為訴之追加，合先敘明。
二、上訴人主張：兩造於78年3月2日協議以雙方持有之土地（以
    下稱系爭土地）聯合興建地上14層、地下2層之建築物1棟。
    系爭土地當時須繳納增值稅828萬5,147元，悉由伊於81年9
    月16日代墊完畢，並經本院95年度重上字第265 號確定判決
    （以下稱系爭確定判決）認定被上訴人應返還伊所代繳之上
    開稅款。被上訴人雖已支付伊上開稅款，及自該案訴狀繕本
    送達翌日即94年11月30日起至96年10月11日止按年息5%計算
    之利息，然自伊代墊增值稅之翌日即81年9 月17日起至94年
    11月29日止，共計4,818 天之利息，被上訴人均未支付，迭
    經催討未果。又伊墊繳系爭增值稅之資金，係向銀行貸款支
    應，伊繳納之貸款利息高達年息9.25% 許，伊僅請求以年息
    5%計算，共計546萬8,197元之利息（8,285,147元×4,818÷
    365×5%)等情。爰依民法第546條第1 項、民法第179條規定
    ，求為命被上訴人給付546萬8,197元之判決。原審為上訴人
    敗訴之判決，上訴人不服提起上訴。並於本院追加無因管理
    之法律關係，及自訴狀繕本送達翌日起算之法定遲延利息。
    其上訴及追加聲明：(一)原判決廢棄。(二)被上訴人應給付上訴
    人546萬8,197元，及自訴狀繕本送達翌日起至清償日止，按
    年息5%計算之利息。(三)願供擔保，請准宣告假執行。
三、被上訴人則以：上訴人前已對伊訴請返還系爭增值稅及遲延
    利息，業經判決確定，今就同一系爭事實再對伊請求催告前
    之利息，顯已違反一事不再理之規定。兩造並未約定由上訴
    人向銀行貸款繳交系爭增值稅，且亦未約定墊款之返還日期
    及利息，上訴人自不得請求催告前利息。墊款契約之性質應
    與消費借貸關係近似，不得準用委任契約之規定。且兩造間
    之墊款，業經系爭確定判決認有代墊契約之約定，自不符合
    不當得利及無因管理之規定。縱認上訴人請求本件利息，其
    自起訴日起算逾5 年期間未行使部分，已罹於時效期間而不
    得請求等語，資為抗辯。並答辯聲明：(一)上訴及追加之訴均
    駁回。(二)如受不利判決，願供擔保請准宣告免予假執行。
四、查兩造於78年3月2日協議在系爭土地上聯合興建地上14層、
    地下2層之建築物1棟，門牌號碼為桃園縣桃園市縣○路110
    號，興建時須繳納系爭土地之增值稅共計828萬5,147元，由
    上訴人於81年9 月16日繳納完畢。上訴人另案向被上訴人請
    求返還前開代墊稅款，經系爭確定判決判命被上訴人應給付
    上訴人828萬5,147元，及起訴狀繕本送達翌日起至清償日止
    ，按年息5%計算之利息。被上訴人業於96年10月11日清償上
    開確定判決所命給付等事實，為兩造所不爭，復有系爭確定
    判決附卷可稽，並經本院調閱前開案卷核閱無誤，堪信為真
    實。
五、上訴人主張，自伊代墊增值稅之翌日即81年9月17日起至94
    年11月29日止，共計4,818 天之利息，被上訴人均未支付，
    伊為墊繳該增值稅向銀行貸款支應，被上訴人應依民法第54
    6 條第1項、民法第179條及無因管理之規定，給付上開期間
    之利息計546萬8,197元等情，為被上訴人所否認，並以前揭
    情詞置辯。經查：
  (一)按民事訴訟法上所謂一事不再理之原則，乃指同一事件已有
    確定之終局判決而言。所謂同一事件，必同一當事人，就同
    一訴訟標的而為訴之同一聲明，若此三者有一不同，自不得
    謂為同一事件。本件上訴人前依兩造之墊款契約、民法第47
    4 條、第478條消費借貸關係、第179條不當得利關係請求被
    上訴人返還墊付之土地增值稅及自94年11月30日起至清償日
    止之法定遲延利息，經系爭確定判決認上訴人依代墊契約之
    請求為有理由，判命被上訴人代墊款828萬5,147元，及起訴
    狀繕本送達翌日即94年11月30日起至清償日止，按年息5%計
    算之利息。上訴人嗣依民法第546條第1項規定、民法第179
    條及無因管理之法律關係，提起本訴請求被上訴人給付自81
    年9 月17日起至94年11月29日止之利息計546萬8,197元，其
    訴之聲明請求給付之範圍並非同一，與前訴並非同一事件。
    被上訴人辯稱，上訴人提起本訴違反一事不再理之規定云云
    ，容有誤會。
  (二)次按，給付無確定期限者，債務人於債權人得請求給付時，
    經其催告而未為給付，自受催告時起，負遲延責任。其經債
    權人起訴而送達訴狀，或依督促程序送達支付命令，或為其
    他相類之行為者，與催告有同一之效力；遲延之債務，以支
    付金錢為標的者，債權人得請求依法定利率計算之遲延利息
    ，民法第229條第2項、第233條第1項分別定有明文。上訴人
    主張，兩造係約定委由伊向銀行貸款取得資金，為被上訴人
    代墊繳交土地增值稅之事務，是兩造間代墊契約之性質應與
    委任契約相似，類推適用民法第546條第1項規定，被上訴人
    應給付伊自支出時起之利息云云，固據其提出桃園縣稅捐稽
    徵處土地增值稅繳款書、本票、合作金庫放款繳款存根等件
    為證。惟據證人丙○○於原審證稱：「（原告81.9.16日繳
    納增值稅前有無與被告約定請原告向銀行貸款繳納？將來本
    息如何償還？）我不知道，我只知道教會沒有能力繳這筆款
    項，要求原告代墊，至於約定如何代墊我不知道…至於原告
    與被告是否有約定將來本息如何償還我並不清楚，只知道教
    會要在4、5年內要還原告這筆本金，利息我不知道。」、「
    （土地增值稅全部是否都是由原告向銀行貸款繳納？）我知
    道當時原告資金來源都是向銀行借款，所以繳納增值稅的來
    源也應該是屬於向銀行借貸而來，但實際上並不是為了繳納
    增值稅而向銀行借款，是原先就借的，再從帳戶裡面撥款，
    原先借款的原因是要蓋系爭合建的房屋…」等語（見原審卷
    第52-54 頁），上訴人亦於本院自承：「我們跟合庫借很多
    錢，合建費用花掉上億，只是要證明我們跟合庫有借錢。」
    、「（不全是繳增值稅？）對，還包括我們自己蓋房子資金
    的費用…」等語（見本院卷第69頁背面），足認被上訴人係
    因資金短缺而經上訴人同意由其墊付前開土地增值稅，上訴
    人乃以其個人前為取得合建資金而向銀行所貸得之款項中，
    撥款為被上訴人墊付，自難認被上訴人有委託上訴人向銀行
    貸款繳交前開土地增值稅之事務。是被上訴人依代墊契約僅
    負返還墊款之義務，此項義務未定有確定期限，應自上訴人
    催告被上訴人時起，被上訴人始負給付遲延之責，而應給付
    自上訴人催告時起之遲延利息，此並經系爭確定判決所認定
    。是上訴人主張，兩造係約定委由伊向銀行貸款取得資金，
    代為繳交土地增值稅，而應類推適用民法第546條第1項後段
    規定云云，委無可採。
  (三)再民法第179條規定不當得利之成立要件，必須無法律上之
    原因而受利益，致他人受損害，且該受利益與受損害之間有
    因果關係存在。上訴人雖主張，伊確有向銀行貸款並用以替
    上訴人繳交土地增值稅，則被上訴人受有不必負擔該貸款利
    息債務之利益，致伊受有必須向銀行支付貸款利息債務之損
    害云云。惟被上訴人係因上訴人為其代繳土地增值稅828萬
    5,147 元，而受有免於給付之利益，致上訴人受有支出該款
    項之損害（惟係本於代墊契約之約定）。至上訴人主張，其
    向銀行貸款而負擔貸款利息一節，即便屬實，亦係本於另一
    法律關係所致，與被上訴人所受前開利益間無直接損益變動
    關係，自難謂被上訴人受有上開利益致上訴人受有損害。而
    被上訴人並無義務負擔貸款利息，自亦無上訴人所稱，被上
    訴人受有不必負擔貸款利息債務之利益，是其據以主張，被
    上訴人受有此項利益，亦無可採。
  (四)上訴人復主張，縱被上訴人並無委任伊向銀行貸款繳交土地
    增值稅，惟其確有向銀行貸款而為被上訴人代墊828萬5,147
    元之土地增值稅，是其並無義務而為被上訴人管理事務（即
    向銀行貸款以取得繳納土地增值稅所需資金之事務），且未
    違反被上訴人明示或可得推知之意思，則依據民法第176 條
    第1 項之規定，被上訴人應清償其對銀行所負擔之貸款利息
    云云。然無因管理必須管理人有為本人管理事務之意思，即
    以其管理行為所生事實上之利益，歸屬於本人之意思，始能
    成立。依前所述，本件係兩造約定由上訴人墊付前開土地增
    值稅，上訴人乃以其個人前為合建資金向銀行所貸得之款項
    中，撥款為被上訴人墊付，是上訴人前係為取得合建資金而
    向銀行貸款，性質上為上訴人自己之事務而非被上訴人事務
    ，主觀上亦無為被上訴人管理事務之意思，自與無因管理之
    要件不符。
六、綜上所述，上訴人依民法第546條第1 項、民法第179條規定
    請求被上訴人給付546萬8,197元，為無理由，不應准許。原
    審為上訴人敗訴之判決，及駁回其假執行之聲請，並無不合
    。上訴意旨指摘原判決不當，求予廢棄改判，為無理由，應
    予駁回。另其追加請求自訴狀繕本送達翌日起之法定遲延利
    息，及本於無因管理之法律關係請求被上訴人給付上開金額
    及法定遲延利息，亦屬無據，應併駁回。
七、兩造其餘之攻擊或防禦方法及未經援用之證據，經本院審酌
    後，認與本判決之論斷不生影響，爰不一一論駁，併此敘明
    。
八、據上論結，本件上訴及追加之訴為無理由。依民事訴訟法第
    449條第1項、第78條，判決如主文。
中    華    民    國    98    年    10    月    20    日
                    民事第十一庭
                        審判長法  官  鄭雅萍
                              法  官  徐福晉
                              法  官  詹文馨
正本係照原本作成。
如不服本判決，應於收受送達後20日內向本院提出上訴書狀，其
未表明上訴理由者，應於提出上訴後20日內向本院補提理由書狀
（均須按他造當事人之人數附繕本）上訴時應提出委任律師或具
有律師資格之人之委任狀；委任有律師資格者，另應附具律師資
格證書及釋明委任人與受任人有民事訴訟法第466 條之1第1項但
書或第2項（詳附註）所定關係之釋明文書影本。
中    華    民    國    98    年    10    月    26    日
                              書記官  洪秋帆
附註：
民事訴訟法第466條之1（第1項、第2項）：
對於第二審判決上訴，上訴人應委任律師為訴訟代理人。但上訴
人或其他法定代理人具有律師資格者，不在此限。
上訴人之配偶、三親等內之血親、二親等內之姻親，或上訴人為
法人、中央或地方機關時，其所屬專任人員具有律師資格並經法
院認為適當者，亦得為第三審訴訟代理人。


司法院資訊處製作；財團法人民間司法改革基金會備份。
